【裁判字號】    99,台上,82
【裁判日期】    990114
【裁判案由】    請求拆屋還地
【裁判全文】
最高法院民事判決                九十九年度台上字第八二號
上  訴  人  甲○○
            乙○○
            丙○○
            丁○○
            戊○○
共      同
訴訟代理人  商桓朧律師
被 上訴 人  己○○
            庚○○
共      同
訴訟代理人  蔡欽源律師
            魏妁瑩律師
            李珮瑄律師
上列當事人間請求拆屋還地事件，上訴人對於中華民國九十八年
十月六日台灣高等法院第二審判決（九十八年度重上字第二○八
號），提起上訴，本院判決如下：
    主  文
原判決關於駁回上訴人其餘上訴，暨該訴訟費用部分廢棄，發回
台灣高等法院。
    理  由
本件原審就被上訴人求為命(一)上訴人應將坐落台北市○○區○○
段三小段四一八地號土地（下稱系爭土地）上如原判決附圖（下
稱附圖）Ａ部分所示土地（下稱Ａ部分土地）上之四層建物（一
至四樓門牌號碼分別為台北市○○○路○段五八之三號、五八之
七號、五八之一一號、五八之一五號，下稱系爭建物）拆除，將
該部分土地騰空返還被上訴人及其他共有人全體。(二)上訴人應分
別給付被上訴人己○○、庚○○各如原判決附表（下稱附表）二
「本院認定（給付數額）」欄所示金額，並上訴人甲○○、丙○
○、丁○○均自民國九十六年八月五日起、上訴人乙○○自九十
六年九月八日起、上訴人戊○○九十六年七月二十四日起，加付
法定遲延利息。(三)上訴人應分別自九十六年九月一日起至返還前
揭土地之日止，按月於每月末日給付己○○、庚○○各如附表二
「本院認定（按月給付額）」欄所示金額，並均自次月首日起加
付法定遲延利息等判決部分（被上訴人起訴超過上開請求部分，
已經第一審及原審分別為其敗訴之判決，未據其聲明上訴而告確
定），維持第一審所為被上訴人勝訴之判決，駁回上訴人該部分
之上訴，無非以：被上訴人主張其等為系爭土地之部分共有人，
己○○、庚○○之應有部分分別為二八五分之一七、二八五分之
五○。上訴人共有之系爭建物（其等就系爭建物之應有部分詳如
附表一所示）無權占用Ａ部分土地等事實，為上訴人所不爭執，
堪信為實。被上訴人依民法第七百六十七條及第八百二十一條之
規定，請求上訴人將Ａ部分土地上之系爭建物拆除，並將該土地
騰空返還予被上訴人及共有人全體，尚非無據。上訴人所述被上
訴人購買系爭土地應有部分時，已知悉系爭建物坐落於系爭土地
上，且該建物興建之初，甲○○、乙○○等人為系爭土地共有人
，取得全體共有人之土地使用權同意書後方為興建，嗣因分割共
有物確定判決致喪失系爭土地之應有部分等，與土地與房屋同屬
於一人，將土地及房屋分開、同時或先後出賣之情形不同，自無
比附援引本院四十八年度台上字第一四五七號判例，推斷被上訴
人默許上訴人得繼續使用系爭土地之餘地。另共有物之分割，經
分割判決確定者，即形成共有關係終止及各自取得分得部分所有
權之效力。共有人對於他共有人分得之部分，既喪失共有權利，
則除另有約定外，其占有即難謂有何法律上之原因。而共有物分
割前，各共有人固得約定範圍而使用之，但此項分管行為，不過
定暫時使用之狀態，與消滅共有關係之分割有間。故共有物經法
院判決分割確定時，先前共有人間之分管契約及使用借貸契約，
即應認為終止。上訴人既未舉證證明系爭土地共有物分割後，與
共有人有何約定，則系爭建物占用系爭土地，即難認為有何法律
上之原因，縱上訴人於系爭建物興建之初已取得全體共有人之土
地使用權同意書，亦已因分割共有物判決確定而消滅。是被上訴
人請求上訴人拆除系爭建物，將系爭土地Ａ部分騰空返還被上訴
人及共有人全體，即屬正當；其請求上訴人給付相當於租金之不
當得利，亦屬有據。依系爭土地位於台北市○○○路商業精華地
段，鄰近大安森林公園等，處於建國高架橋旁，交通便利，附近
商店林立等情狀觀之，被上訴人以系爭土地申報總價額年息百分
之一○計算請求上訴人給付不當得利，核未過高。被上訴人請求
如附表二「本院認定欄」所示金額本息之不當得利，應予准許。
上訴人雖以被上訴人取得系爭土地應有部分後，先以系爭建物屬
合法建物申請自劃都市更新單元，顯已同意系爭建物使用系爭土
地；嗣上訴人不接受其合建條件後，始提起本件拆屋還地訴訟；
其拆屋請求影響未拆除部分之結構安全，拆屋後系爭土地Ａ部分
不足建築之最小深度與寬度，無從單獨建築使用等語，為被上訴
人提起本件訴訟，有違誠信原則，為權利濫用之抗辯。惟申請自
劃都市更新單元涉及都市更新建築容積之獎勵，固對於系爭土地
之所有人及地上建物所有人有共同利益，然若雙方就分配獎勵之
容積互有堅持，無法共同申請自劃都市更新單元，被上訴人退而
依法為本件請求，難認有違誠信。拆屋後系爭土地Ａ部分縱無法
單獨建築使用，亦可供停車使用，且屬土地所有權人之財產規劃
使用問題，與上訴人無涉。再本件拆屋是否影響未拆除部分之結
構安全，乃執行層面之技術問題，即便執行不易，被上訴人亦非
不能行使其物上請求權等，自非權利濫用。至上訴人聲請鑑定拆
除系爭房屋是否影響整棟建物結構安全一節，因其所陳報之鑑定
單位均不受理相關鑑定，其復反對送請被上訴人陳報之鑑定單位
鑑定，顯然難期有令上訴人滿意且可接受之鑑定單位可為本件鑑
定，且本件拆屋是否影響結構安全，既屬執行層面之技術問題，
是不再送鑑定等詞，為其判斷之基礎。
查上訴人於事實審主張系爭建物非獨立四層樓建物，與系爭土地
同段四三一等地號土地上之建物，屬同時建築之整棟區分所有建
物，嗣因政府公告之預定巷道坐落建成房屋之基地上，為免遭拆
除，上訴人甲○○、乙○○之母廖林波籬及上訴人丁○○之父廖
德根始配合以訴請分割共有物方式解決之，致未分配得系爭土地
。然於分割後，分得系爭土地之共有人均係出具土地使用權同意
書之共有人或其繼承人，受該同意書之拘束，系爭建物仍繼續占
用系爭土地逾三十年，上訴人與系爭土地共有人間之土地利用關
係並未消滅等語（一審卷第一宗一二二至一二六頁、原審卷六○
至六一頁），已提出營造執照、使用執照、分割共有物判決書、
建物配置圖及竣工圖等件為證，似非空言。倘其抗辯屬實，系爭
土地共有人全體確提供土地使用權同意書，同意上訴人甲○○等
建築房屋，且系爭建物為十棟連棟式建築之一棟，屋內有公共樓
梯（一審卷第一宗二三三頁勘驗筆錄、二三五頁現場照片），則
系爭建物使用系爭基地即與一般共有人分管使用共有基地自行建
屋使用情形有間。上訴人抗辯土地分割後，系爭土地共有人仍受
前出具土地使用同意書之拘束，系爭建物仍可繼續使用系爭土地
，是否全然不可採據，非無研酌之餘地。乃原審未加細酌，置上
訴人上開主張舉證不論，遽謂上訴人未舉證證明其於共有物分割
後，與共有人間有系爭建物仍可占用系爭土地之約定，認上訴人
於分割後即無權占有系爭土地，不無疏率，有理由不備之違法。
次查，被上訴人就上訴人抗辯系爭房屋屬連棟建築，一部拆除，
有影響結構安全之虞一節，主張有待專業鑑定，並稱日後執行時
會委請專業建築人員做好補強措施等語（一審卷第一宗二五五頁
、三二四頁），則系爭建物拆除是否無影響建物結構安全之虞，
即非無疑，自有進一步調查審認是否影響及影響程度之必要。復
鑑定人之選任屬法院之職權，雖當事人就選任之人選得陳述意見
，然法院並不當然受其拘束（民事訴訟法第三百二十六條規定參
照）。原審未察，徒以拆屋是否影響未拆除部分之結構安全，乃
執行層面之技術問題，及難期有令上訴人滿意且可接受之鑑定單
位可為本件鑑定等詞，逕為本件拆屋是否影響結構安全無須鑑定
之論斷，所為不利於上訴人之判決，自有可議，難昭折服。上訴
論旨，指摘原判決不當，聲明廢棄，非無理由。
據上論結，本件上訴為有理由。依民事訴訟法第四百七十七條第
一項、第四百七十八條第二項，判決如主文。
中    華    民    國  九十九  年    一    月   十四   日
                      最高法院民事第七庭
                          審判長法官  劉  福  聲
                                法官  鄭  玉  山
                                法官  黃  義  豐
                                法官  劉  靜  嫻
                                法官  袁  靜  文
      本件正本證明與原本無異
                                      書  記  官
中    華    民    國  九十九  年    一    月  二十七  日
                                                      ｓ

司法院資訊處製作；財團法人民間司法改革基金會備份。
